ACORDAO-COMPLETO-2377399

ACÓRDÃO DE RELAÇÃO

ACÓRDÃO DE RELAÇÃO 10258/2019 ATA 36/2019 - SEGUNDA CÂMARA

Acórdão 10258/2019-TCU-Segunda Câmara
	Este processo trata de representação da Cooperativa de Trabalho de Montagem e Manutenção Industrial, com pedido de medida cautelar, a respeito de possíveis irregularidades nas licitações (Oportunidades) 7002162963, 7002221931 e 7002300686, da Petróleo Brasileiro S.A. – Petrobras.
	Considerando que a representante alegou, em essência, que, apesar de ter apresentado o menor preço global nos três certames, suas propostas foram desclassificadas pela comissão de licitação sob o argumento de aplicação da Súmula TCU 281;
	considerando que as contratações em tela objetivaram a prestação de serviços de forma continuada e rotineira com vistas a garantir o regular desempenho das atividades da Petrobras, o que demanda a execução dos trabalhos em estado de subordinação jurídica entre o prestador de serviço e seu colaborador;
	considerando que os instrumentos contratuais das três licitações previram atributos próprios de relações hierárquicas, como a supervisão, a direção técnica e administrativa e a responsabilização da contratada pela conduta dos seus empregados; 
	considerando que enunciado da jurisprudência selecionada desta Corte de Contas diz que “A permissão à participação de cooperativas em licitações que envolvam terceirização de serviços com subordinação, pessoalidade e habitualidade afronta os arts. 4º, inciso II, e 5º da Lei 12.690/2012, a Súmula TCU 281, o Termo de Conciliação Judicial entre a União e o Ministério Público do Trabalho, de 5/6/2003, e o art. 4º da IN-SLTI/MPOG 2/2008” e que “A aparente economicidade dos valores ofertados pelo licitante nesses casos não compensa o risco de relevante prejuízo financeiro para a Administração Pública advindo de eventuais ações trabalhistas”;
	considerando que, em resposta à oitiva determinada pela relatora, a Petrobras justificou a desclassificação da representante nos certames em tela em decorrência da possibilidade de subordinação na relação de trabalho dos serviços a serem prestados;
	considerando, em consequência, que não há plausibilidade jurídica nas alegações da representante;
	considerando o acolhimento do encaminhamento proposto pela Secretaria de Controle Externo de Aquisições Logísticas e a adoção dos fundamentos da instrução à peça 70, a qual contou com a anuência do corpo dirigente da unidade instrutiva, como razões de decidir;
	Os ministros do Tribunal de Contas da União, reunidos em Sessão da 2ª Câmara, ACORDAM, por unanimidade, com fundamento nos artigos 1º, inciso XXIV; 17, inciso IV; 143, inciso III; 237, art. 250, inciso III, do Regimento Interno do TCU, em:
	a) conhecer da presente representação e considerá-la improcedente;
	b) indeferir o pedido de concessão de medida cautelar formulado pela representante, tendo em vista a inexistência dos elementos necessários para sua adoção;
	c) dar ciência desta deliberação à representante, à empresa Elfe Operação e Manutenção S.A. e à Petróleo Brasileiro S.A.;
	d) arquivar os presentes autos.
	1.Processo TC-Processo 020.706/2019-7 (REPRESENTAÇÃO) 
       1.1. Classe de Assunto: VI.
	1.2. Interessado: Elfe Operação e Manutenção S.A. (CNPJ 97.428.668/0001-76) .
	1.3. Unidade: Petróleo Brasileiro S.A.
	1.4. Relatora: ministra Ana Arraes.
	1.5. Representante do Ministério Público: não atuou
	1.6. Unidade Técnica: Secretaria de Controle Externo de Aquisições Logísticas - Selog.
	1.7. Representação legal: Roberto Fonseca de Aguiar (OAB/RJ 158.313) e outros, representando Elfe Operação e Manutenção S.A.; Taísa Oliveira Maciel (OAB/RJ 118.488) e outros, representando Petróleo Brasileiro S.A.; Eunice Gomes dos Santos e outros, representando Elinq - Cooperativa de Trabalho de Montagem e Manutenção Industrial. 
	1.8. Recomendação: 
	1.8.1. recomendar à Petróleo Brasileiro S.A. que avalie a conveniência e a oportunidade de, nos procedimentos licitatórios, deixar expressamente consignado em seus editais de licitação a proibição da participação de sociedades cooperativas quando, pela natureza do objeto a ser contratado, existir a possibilidade jurídica de subordinação e/ou hierarquização entre os obreiros e a pessoa jurídica, devendo essa restrição ser ancorada em estudos prévios e robustos, acessíveis a qualquer interessado no certame, permitindo-lhes, desde logo, identificar tal condição.

Segunda Câmara

Petróleo Brasileiro S.A.

Elfe Operação e Manutenção S.A. (CNPJ 97.428.668/0001-76).

ANA ARRAES

Não atuou

REPRESENTAÇÃO (REPR)

Secretaria de Controle Externo de Aquisições Logísticas - Selog.